【裁判字號】    97,交聲,339
【裁判日期】    980220
【裁判案由】    違反道路交通管理處罰條例
【裁判全文】
臺灣宜蘭地方法院交通事件裁定         97年度交聲字第339號
原處分機關  交通部公路總局臺北區監理所宜蘭監理站
異  議  人
即受處分人  甲○○
上列受處分人因違反道路交通管理處罰條例案件，對於交通部公
路總局臺北區監理所宜蘭監理站民國96年8月30日所為之宜監字
第裁43─Q00000000號裁決聲明異議，本院裁定如下：
    主  文
原處分撤銷。
甲○○不罰。
    理  由
一、按法院受理交通事件，準用刑事訴訟法之規定，道路交通管
    理處罰條例第89條前段定有明文，是最高法院76年台上字第
    4986號判例「認定犯罪事實所憑之證據，雖不以直接證據為
    限，間接證據亦包括在內，然而無論直接或間接證據，其為
    訴訟上之證明，須於通常一般之人均不致有所懷疑，而得確
    信其為真實之程度者，始得據為有罪之認定，倘其證明尚未
    達到此一程度，而有合理之懷疑存在時，事實審法院復已就
    其心證上理由予以闡述，敘明其如何無從為有罪之確信，因
    而為無罪之判決，尚不得任意指為違法。」所揭示刑事訴訟
    法上法院認定事實之最重要原則之一－即認定被告有罪，就
    該有罪事實不能有任何之合理懷疑存在之原則，於法院審理
    行為人違反道路交通管理處罰條例案件時，當有其適用，易
    言之，法院於審理行為人違反道路交通管理處罰條例案件，
    當踐行完畢調查證據之程序後，為事實之認定時，如就原處
    分機關所認定之行為人違規事實仍有合理之訴訟上懷疑，而
    無法確信行為人確有該當於道路交通管理處罰條例各該處罰
    條文之構成要件事實時，此際即應依訴訟上之待證事實「倘
    有懷疑，則從被告之利益作解釋」之證據法則，作對受處分
    人有利之認定。
二、本件原處分機關（下稱宜蘭監理站）認異議人即受處分人甲
    ○○於民國96年5月2日下午5時45分許，未戴安全帽即騎駛
    車牌號碼GXM—757號機車上路，嗣於行經宜蘭縣五結鄉○○
    路○段附近，為宜蘭縣政府警察局羅東分局員警攔停開單告
    發，遂以異議人違反道路交通管理處罰條例第31條第6項規
    定，裁處受處分人罰鍰新臺幣五百元。
三、按書面之行政處分，應送達相對人；對於在軍隊或軍艦服役
    之軍人為送達者，應囑託該管軍事機關或長官為之，行政程
    序法第100條第1項、第88條分別定有明文。查宜蘭監理站於
    96年8月30日以宜監字第裁43─Q00000000號裁決裁罰異議人
    後，係將上開裁決書送達至異議人之戶籍地「宜蘭縣宜蘭市
    ○○路70巷2弄55號」，且於96年9月3日寄存於當地之「中
    山路郵局」等事實，有上開裁決書及其送達證書可佐（見本
    院卷第6、7頁）。然異議人甲○○係於96年1月3日入伍服役
    ，迄96年12月20日始退伍之事實，業據異議人甲○○陳明在
    卷（見本院卷第71頁），並有個人兵籍資料查詢結果在卷可
    稽（見本院卷第75頁）。則依前舉行政程序法第88條之規定
    ，宜蘭監理站本應囑託異議人甲○○服役部隊之長官送達本
    件裁決書，孰料宜蘭監理站未查，逕將本件裁決書送達至異
    議人甲○○之戶籍地，且寄存於當地之郵局，其所為上開送
    達程序顯然並不適法，尚難認為已生合法送達之效力。次按
    ，受處分人不服第八條主管機關所為之處罰，得於接到裁決
    書之翌日起20日內，向管轄地方法院聲明異議；聲明異議，
    應以司法狀紙，敘述異議之理由，提出於原處分機關為之。
    原處分機關應於接受異議書狀後5日內，將該案卷宗及有關
    證物，送交該管地方法院或其分院交通法庭，道路交通管理
    處罰條例第87條第1項、道路交通案件處理辦法第13條亦有
    明定。本件情形，宜蘭監理站既未將前揭裁決書合法送達予
    異議人甲○○，則異議人甲○○於事後主動查悉本件裁決內
    容後，即於97年9月1日至宜蘭監理站填寫違規陳述單，表明
    不服本件裁決而提出異議，並於97年10月9日再提出正式異
    議狀，自應認為異議人甲○○所提出本件異議尚未逾前揭20
    日之不變期間，其所提起之本件異議為合法，合先敘明。
四、按機器腳踏車駕駛人或附載座人未依規定戴安全帽者，處駕
    駛人新臺幣五百元罰鍰，道路交通管理處罰條例第31條第6
    項固定有明文。惟本件異議人甲○○堅決否認有「騎機車未
    戴安全帽」之違規行為，辯稱「本件舉發單並非伊所簽名，
    伊並非違規行為人。」等語，經查：
（一）本件裁決機關所憑之宜蘭縣警察局宜警交字第Q00000000
      號舉發違反道路交通管理事件通知單（以下簡稱為舉發單
      ）上所記載之駕駛人即行為人固為「甲○○」，且於收受
      通知聯者簽章欄內亦有「甲○○」字樣之署名。然異議人
      甲○○業已否認伊係該違規行為人，並否認該舉發單收受
      通知聯者簽章欄上之簽名係伊本人所簽署。而經本院傳訊
      舉發員警王吳達到庭作證，證人王吳達已證稱「本件舉發
      單是我開立的，當初是攔停舉發，時間經過一年多了，記
      憶已經模糊，已經無法正確辨識當初所攔下駕駛人之長相
      。當初被我攔停的人沒有帶任何證件，只有報年籍給我，
      我就只有照他所報的年籍開單。」等語明確（見本院卷第
      136至137頁），可知於證人王吳達舉發當時，該違規駕駛
      人並未出示可資辨別其個人身份之證件，證人王吳達只是
      依照該違規駕駛人口述之「甲○○」年籍資料，於查核確
      有此人後，即逕予認定違規駕駛人為「甲○○」，而以「
      甲○○」為受舉發人開單告發，實際上證人王吳達根本無
      法確認本件違規行為人是否確實為異議人甲○○。而於現
      今工商業社會中，因各種交易所需，將個人身分證件或年
      籍資料交予他人之情形屢見不鮮，不法之徒輕而易舉即能
      取得他人之年籍資料，故即便本件違規駕駛人係向舉發員
      警證人王吳達告知與異議人甲○○年籍相符之個人身分資
      料，顯然亦無從因此即認為該違規駕駛人確實即係異議人
      甲○○本人。因此，本件自難僅依前揭舉發單上之記載及
      舉發員警之證詞，即遽認異議人甲○○有原舉發及裁決所
      指之違規行為。
（二）其次，依卷附異議狀、違規陳述單、本院訊問筆錄上異議
      人甲○○親簽之「甲○○」筆跡（見本院卷第4、8、72頁
      ），及本件舉發單收受通知聯者簽章欄內之「甲○○」筆
      跡（見本院卷第5頁）觀之，可見舉發單收受通知聯者簽
      章欄內之「甲○○」字體、筆順，確與異議人甲○○親自
      所簽署者截然不同，則於本件舉發單收受通知聯者簽章欄
      內簽署「甲○○」字樣之人，是否確為異議人甲○○本人
      ，自屬有疑，是異議人甲○○所辯「舉發單並非伊所簽名
      ，伊並非違規行為人」乙節，即非全然無據。
（三）再者，警方於97年10月26日臨檢乙○○並查詢其個人年籍
      資料時，乙○○即自稱伊為「甲○○」，並向警方提供「
      甲○○」之年籍資料，然仍為警方識破其係冒名「甲○○
      」，嗣乙○○於員警詢問時，即坦承從95年11月起，即多
      次因騎駛其所有之GXM—757號機車交通違規而為員警查獲
      時，冒用其同學「甲○○」之名義，於「舉發單」上簽署
      「甲○○」之名等事實，亦有宜蘭縣政府警察局97年12月
      11日警交字第0971030801號函附之乙○○警詢筆錄、甲○
      ○警詢筆錄（見本院卷第125至133頁）及車號查詢重型機
      車車籍資料（見本院卷第134頁）在卷可稽。而依乙○○
      於警詢時所承認偽簽「甲○○」名字之宜警交字第Q00000
      000號舉發單上其所簽署之「甲○○」筆跡（見本院卷第4
      2、130頁），及本件宜警交字第Q00000000號舉發單收受
      通知聯者簽章欄內之「甲○○」筆跡（見本院卷第5頁）
      觀之，可見本件舉發單收受通知聯者簽章欄內「甲○○」
      之字體、筆順，確與乙○○所簽署者相似。佐以，依乙○
      ○於警詢所承認偽簽「甲○○」名字之宜警交字第Q00000
      000、Q00000000、Q00000000、Q00000000、Q00000000、Q
      00000000號舉發單之記載（見本院卷第30、34、38、42、
      47、52、130頁），可知當初乙○○都是於騎駛其所有之G
      XM—757號機車交通違規時，於員警查獲之過程中冒簽「
      甲○○」之名，核與本件違規行為人（宜警交字第Q00000
      000號舉發單）騎駛車牌號碼GXM—757號機車違規時，亦
      冒簽「甲○○」之名於舉發單上之情形完全相同，顯見本
      件舉發單上之「甲○○」簽名，確實亦有可能係乙○○所
      冒簽。依此，益徵異議人甲○○所辯「伊並非違規行為人
      ，係遭人冒名。」乙節，確屬有據。
（四）此外，復查無其他積極證據證明異議人甲○○確有原處分
      機關所指道路交通管理處罰條例第31條第6項「騎機車未
      戴安全帽」之違規行為，揆諸首揭一之說明，自應為有利
      於異議人甲○○之認定。從而，本件尚不能證明異議人甲
      ○○有「騎機車未戴安全帽」之違規行為，原處分機關未
      察，遽對異議人甲○○為前開裁決，即難認為允當，是本
      院認異議人甲○○之異議為有理由，爰將原處分撤銷，改
      諭知異議人甲○○不罰，以資適法。
據上論斷，應依道路交通案件處理辦法第20條前段，裁定如主文
。
中    華    民    國    98    年    2     月    20    日
                  交通法庭法  官  劉家祥
以上正本證明與原本無異。
如不服本裁定，應於裁定送達後5日內，向本院提出抗告狀。（
應附繕本）
                          書記官  劉謹翊
中    華    民    國    98    年    2     月    20    日


司法院資訊處製作；財團法人民間司法改革基金會備份。
